最高法院刑事判決　　　　　　　　　 111年度台上字第1003號
上　訴　人　吳建勳
選任辯護人　王　晨律師
上列上訴人因違反毒品危害防制條例案件，不服臺灣高等法院中
華民國110年11月11日第二審更審判決（110年度上更一字第94號
，起訴案號：臺灣新北地方檢察署108 年度偵字第17725、19889
號），提起上訴，本院判決如下：
    主  文
上訴駁回。
    理  由
按刑事訴訟法第377 條規定，上訴於第三審法院，非以判決違
  背法令為理由，不得為之。是提起第三審上訴，應以原判決違
  背法令為理由，係屬法定要件。如果上訴理由書狀並未依據卷
  內訴訟資料，具體指摘原判決不適用何種法則或如何適用不當
  ，或所指摘原判決違法情事，顯與法律規定得為第三審上訴理
  由之違法情形，不相適合時，均應認其上訴為違背法律上之程
  式，予以駁回。至原判決有無違法，與上訴是否以違法為理由
  ，係屬二事。
本件原審審理結果，認為上訴人吳建勳有如原判決事實欄所載
  於民國108年4月25日幫助蔡東儒（業經法院判處罪刑確定）販
  賣內含第三級毒品4-甲基甲基卡西酮、硝甲西泮之咖啡包予郭
  ○宏（名字詳卷）之犯行明確，因而維持第一審關於論處上訴
  人幫助犯（109 年1月15日修正，同年7月15日施行前）毒品危
  害防制條例第4條第3項之販賣第三級毒品罪刑（累犯）部分之
  判決，駁回上訴人在第二審之上訴。已詳敘其認定犯罪事實所
  憑之證據及理由。
刑法上之幫助犯，係指行為人主觀上知悉他人犯罪而基於幫助
  之意思，並於客觀上為對於正犯資以犯罪構成要件以外助力之
  幫助行為，使犯罪易於達成者而言。而幫助行為之方式並無限
  制，除提供物理上之助力（「物理幫助」、「有形幫助」；例
  如提供正犯所需要之犯罪工具）外，亦可透過對正犯之心理提
  供助力為之（「心理幫助」、「無形幫助」）。至心理幫助行
  為，復可區分為對於正犯之認知提供技術性協助之「認知面之
  幫助」（例如提供被害人生活作息資訊、教導如何使用犯案工
  具等），以及強化正犯之意欲，如排除正犯心理疑慮、提高其
  安全感之「意欲面之幫助」（例如允諾事後協助照顧正犯家屬
  、幫忙製造不在場證明、協助正犯脫逃等）兩種類型。又因果
  關係是所有犯罪在結果歸責上之基本前提，基此，幫助犯之成
  立仍應以幫助行為與正犯主行為（結果）間存有因果關係為要
  件。惟由於幫助犯本質上係間接惹起、招致不法事實，在評價
  上與直接引發不法事實之正犯不同，僅係扮演輔助性之角色，
  故而在因果關聯之判斷上，應以幫助行為是否使犯罪之實行成
  為可能、減輕實行困難、加速實行進度或擴大主行為之損害範
  圍等為基準。易言之，二者間因果關係之有無，並非依傳統條
  件理論為判斷，祗須具有強化或促進之因果關聯，於主行為之
  犯罪流程產生實際上影響，而有所貢獻即為已足。至幫助行為
  貢獻程度之高低，則僅影響刑罰之裁量。再者，行為人有無幫
  助故意之主觀犯意，以及所為之幫助行為與正犯主行為間是否
  存有前述因果關聯，乃屬事實認定。倘事實審法院本於自由確
  信判斷，於經驗法則與論理法則無違，復已敘述其憑以判斷之
  心證理由，即不能任意指為違法。原判決依憑上訴人之部分供
  述，佐以證人郭○宏、蔡東儒、陳奕瑋、李高全等之證詞，及
  卷附第一審暨原審勘驗筆錄、監視器翻拍照片、臺灣新北地方
  檢察署108 年度偵字第6857號不起訴處分書、通訊軟體對話紀
  錄翻拍照片等證據資料，詳加研判，認定上訴人有前述幫助販
  賣第三級毒品犯行，復敘明：⑴如何認定上訴人陪同蔡東儒前
  往交易地點，於蔡東儒與郭○宏為毒品交易時，將蔡東儒騎乘
  之機車車頭調往道路方向，並在機車前座等待，於蔡東儒完成
  毒品交易後，立即搭載蔡東儒離開交易現場，騎乘至新北市新
  莊區中誠街口，才換由蔡東儒騎乘機車搭載上訴人離去；⑵何
  以認定上訴人所為，乃提供降低蔡東儒被查緝風險、便利販賣
  之助力，且與蔡東儒販賣犯行間具有因果關聯，屬有助於本案
  販賣毒品犯行完成之幫助行為；⑶如何綜合上訴人於案發前（
  108年2月25日）曾持有與本案毒品成分相同之咖啡包暨「金合
  發」販毒集團之工作機；另案發後，復於108年4月27日傳送代
  替蔡東儒輪班之訊息予該販毒集團之成員陳奕瑋，及於同年 6
  月10日與暱稱「鄧吉洋」之人，有討論寄賣「彩虹」特徵之毒
  品（本案毒品咖啡包外包裝亦為彩虹背景）；及佐以上訴人於
  警詢、偵訊（原判決漏載偵訊）所為：其知道「金合發」有在
  賣毒品咖啡包；其要蔡東儒載其返家時，蔡東儒要其陪同去麥
  當勞找個人，其便大概知道蔡東儒是要去該處交易之供述等情
  ，認定上訴人有幫助蔡東儒販賣毒品之主觀犯意等旨所依憑之
  證據及理由，且就上訴人否認犯行之辯解，何以不足採信，亦
  皆於理由內詳為論述、指駁。所為論斷，俱有卷內資料可資佐
  證，係合乎推理之邏輯規則，尚非原審主觀之推測，核與證據
  法則無違，亦無理由矛盾或不備，及調查職責未盡之違法情事
  。又上訴人允諾蔡東儒於交易完成後，搭載其離開現場，並於
  其為毒品交易時，將機車車頭調往道路方向，且坐在駕駛座，
  處於隨時可搭載蔡東儒離開現場之狀態，乃係在蔡東儒實行犯
  罪之前或實行中，給予其排除心理疑慮，提高安全感之「意欲
  面之幫助」，自非屬事後幫助。上訴意旨，猶執陳詞，以上訴
  人所供「知道蔡東儒之意思」，並非知悉蔡東儒要為本件毒品
  交易，而係知悉蔡東儒要去找人。又其係偶然隨同蔡東儒至交
  易現場，並不知本件毒品交易情事，無幫助販賣毒品之犯意。
  另縱使其未到場，蔡東儒亦能自行騎機車離開，其所為對蔡東
  儒之販賣犯行並無助益，亦無因果關係，自不該當幫助行為。
  況其載蔡東儒離開時，蔡東儒已完成毒品交易，亦屬刑法所不
  處罰之事後幫助。至其於案發後，與陳奕瑋之對話，則與本案
  無關云云，乃係就原審採證、認事職權之適法行使，及原判決
  已說明事項，任意指摘為違法，抑或單純為事實上之爭執，均
  非適法之第三審上訴理由。
本件有關如何認定上訴人於108年6月10日，與暱稱「鄧吉洋」
  者，在通訊軟體臉書之對話，係在討論毒品寄賣事宜；及李高
  全所述，雖有部分前後不一之情事，惟何以仍採信其不利上訴
  人部分之證言；以及蔡東儒所稱：僅跟上訴人稱要去麥當勞，
  並未告知要至該處販賣毒品等語，如何不足為有利上訴人之認
  定等情，已據原判決於理由內逐一闡述甚詳，查無理由不備或
  矛盾，及違反證據法則可言。上訴意旨無視於原判決此部分論
  述，仍執陳詞，重為爭辯，核與法律所規定得上訴第三審之理
  由不相適合。又所謂勘驗，係透過人之五官作用，觀察現時存
  在之物體狀態或場所之一切情狀，就其接觸觀察所得之過程，
  依其認知，藉以獲得證據資料之證據調查程序。而刑事訴訟法
  規定審判中以法院為勘驗之主體，考其立法意旨，應係為杜當
  事人、其他訴訟關係人間，礙於自身利害關係，分由各人之角
  度就勘驗標的為觀察，致使認知所得難期客觀、一致，而明定
  由中立之法院行之。從而，法院所為如係屬能本於自身五官作
  用就勘驗標的之存在或狀態辨別真偽異同，且其判斷出於客觀
  者，其所為之勘驗結果，自不容當事人任憑己意，漫事指為違
  法。卷查原審播放本件毒品交易現場所設監視器之錄影檔案，
  並依播放所見之上訴人、蔡東儒、郭○宏等人動向、舉止等勘
  驗結果，製作勘驗筆錄，且勘驗時上訴人、其原審選任之辯護
  人及檢察官均在場，原審並皆予其等就勘驗結果表示意見之機
  會等情，有該勘驗筆錄在卷可參。原審所為乃係依其視覺觀察
  結果為查驗，且所載蔡東儒駕駛機車，搭載上訴人抵達、上訴
  人自機車後座移動至機車駕駛座，並將機車車頭轉向右邊，此
  時蔡東儒和郭○宏仍近距離靠近並比手勢似在交談，上訴人等
  待過程中，其頭部有轉動情形，最後由右邊轉向左邊，朝向蔡
  東儒、郭○宏方向等節，均屬客觀判斷之記載。依前說明，原
  審以勘驗之方式調查證據及所為之勘驗結果，自無違法可指。
  上訴意旨，任憑己意，空言指摘原審所為之蔡東儒和郭○宏似
  在交談、上訴人轉頭朝蔡東儒、郭○宏方向等之勘驗結果與監
  視器畫面不符云云，自非適法之第三審上訴理由。
刑法第47條第1 項規定累犯處罰「加重本刑至二分之一」，採
  「必加主義」。司法院釋字第775 號解釋，以其不分情節，一
  律須加重最低本刑，於不符合刑法第59條所定要件之情形下，
  致生行為人所受之刑罰超過其所應負擔罪責之個案，不符罪刑
  相當原則、比例原則。於此範圍內，在刑法第47條第1 項修正
  前，為避免發生上述罪刑不相當之情形，法院應斟酌個案情形
  ，裁量是否依該規定加重最低本刑。衡以本件上訴人累犯及本
  案幫助販賣毒品之犯罪情節，並無上開情事，況原判決已說明
  本件依累犯規定加重其刑之理由，核無罪刑不相當之情形。又
  是否適用刑法第59條酌減其刑，乃實體法上賦予法院得為自由
  裁量之事項；且刑法第59條之酌量減輕其刑，必於犯罪之情狀
  ，在客觀上足以引起一般同情，認為即予宣告法定最低度刑期
  ，猶嫌過重者，始有其適用。原判決亦已說明何以難認上訴人
  本案犯行有何值得憫恕之處，亦無情輕法重之情形，自無刑法
  第59條規定之適用餘地等節，經核亦無不合。上訴意旨有關此
  部分之指摘，亦與法律規定得為第三審上訴理由之違法情形，
  不相適合。
其餘上訴意旨，經核亦係就原審採證、認事職權之適法行使，
  任意指摘為違法，或就不影響判決本旨之微疵，提出主張，抑
  或非依據卷內訴訟資料具體指摘原判決有不適用何種法則或如
  何適用不當之情形，同非適法之第三審上訴理由。綜上，應認
  本件上訴不合法律上之程式，予以駁回。至第一審判決後，毒
  品危害防制條例第4條第3項規定，雖於109年1月15日修正公布
  ，將得併科罰金之數額由新臺幣700萬元，提高為新臺幣1,000
  萬元，並自同年7 月15日施行，惟經比較新舊法結果，仍應適
  用較有利於上訴人之行為時法。原審未為比較適用，雖有瑕疵
  ，惟其係維持第一審適用行為時法之科刑判決，是該瑕疵，於
  判決結果並無影響，附此敘明。
據上論結，應依刑事訴訟法第395條前段，判決如主文。
中    華    民    國   111    年    4     月    7     日
                  刑事第三庭審判長法  官  徐  昌  錦  
                                  法  官  林  恆  吉  
                                  法  官  林  海  祥  
                                  法  官  侯  廷  昌  
                                  法  官  江  翠  萍  
本件正本證明與原本無異
                                  書記官
中    華    民    國   111    年    4     月    14    日